【裁判字號】    95,智上易,8
【裁判日期】    951014
【裁判案由】    侵權行為損害賠償
【裁判全文】
臺灣高等法院民事判決                 95年度智上易字第8號
上  訴  人  丙○○
訴訟代理人  翁顯杰律師
被 上 訴人  長億企業有限公司
兼      上
法定代理人  甲○○
被 上 訴人  乙○○
共      同
訴訟代理人  薛銘鴻律師
            林麗芬律師
上列當事人間請求侵權行為損害賠償事件，上訴人對於中華民國
95年4月28日臺灣板橋地方法院第一審判決提起上訴並為訴之追
加，經本院於95年10月31日言詞辯論終結，判決如下：
    主  文
上訴駁回。
第二審訴訟費用由上訴人負擔。
    事實及理由
一、上訴人起訴主張：伊所研創之「捲窗（門）片構造之改良（
    第一追加）」，業獲經濟部智慧財產局核發註冊新型第9216
    5號專利證書，即新型專利公告第00000000號（應係申請案
    號）追加一，而取得新型專利權（下稱系爭新型專利權），
    專利期間自民國（下同）85年8月11日起至95年3月8日止，
    伊僅授權訴外人元誠捲門有限公司（下稱元誠公司）製造、
    生產。而被上訴人乙○○之新型第166985號專利權（下稱第
    166985號新型專利權）係抄襲系爭專利權而來，且已於92年
    12月1日消滅，詎被上訴人長億企業有限公司（下稱被上訴
    人長億公司）未經伊同意，假被上訴人乙○○第166985號新
    型專利權，擅自製造、販售，並於93年4月間售與訴外人宏
    翔金屬有限公司（下稱宏翔公司）該侵權之產品「鋁合金捲
    門門片」（下稱系爭產品）1槿，經伊送請國立臺灣科技大
    學電機工程技術系教授蕭弘清比對分析結果，確屬侵害伊之
    系爭新型專利權，經伊於同年6月17日委請律師發函請求被
    上訴人長億公司排除侵害，但被上訴人長億公司卻置之不理
    ，繼續製造、生產，顯有侵害伊專利權之故意。被上訴人甲
    ○○為被上訴人長億公司之負責人，而被上訴人乙○○未得
    伊同意抄襲系爭新型專利權，私自授予被上訴人長億公司實
    施，俱與被上訴人長億公司共同侵害伊系爭新型專利權，並
    大量仿製、販售，嚴重減損伊業務上之信譽。而被上訴人長
    億公司92 年1月至94年10月止銷售侵權產品總額為新台幣（
    下同）35,019,784元，因被上訴人長億公司不能就其成本或
    必要費用為舉證，應以銷售該項物品全部收入為所得利益等
    語。爰依專利法第106條、第108條準用第84條第1項前段、
    第85條第1項第2款、第2項、第3項，及民法第184條、第185
    條、第28條、公司法第23條規定，求為判決：被上訴人應連
    帶給付上訴人150萬元，及自原審94年11月25日準備書狀繕
    本送達之翌日，即94年11月26日起至清償日止，按年息百分
    之五計算之利息。並陳明願供擔保，請准宣告假執行。
二、被上訴人則以：上訴人並未在系爭新型專利物品或其包裝上
    標示專利證書號數，且於被上訴人乙○○申請第166985號新
    型專利權時未為舉發，伊非明知或可得而知上訴人系爭新型
    專利權存在，仍加以侵害，依專利法第79條之規定，上訴人
    不得請求損害賠償。被上訴人長億公司之系爭產品係根據被
    上訴人乙○○之第166985號新型專利權「穩定跨接式之捲門
    門片結構」而製作，被上訴人長億公司及甲○○主觀認係依
    被上訴人乙○○之第166985號新型專利權而製造系爭產品，
    於收到存證信函前不知道有上訴人系爭新型專利權存在，並
    非明知而侵害上訴人系爭新型專利權。且於同年6月19日收
    到上訴人律師信函後，並已停止製造、販賣系爭產品，非明
    知仍繼續侵害上訴人系爭新型專利權。而被上訴人乙○○之
    專利證書所示專利期間為89年12月1日至101年3月1日，其因
    原係被上訴人長億公司股東，而於92年2月間無償授權長億
    公司使用，被上訴人長億公司並不知其專利權業於92年12月
    1日消滅。且被上訴人長億公司之營業範圍包含折疊式電動
    門、鋁合金透明PC板花格捲門、鋁合金玻璃PC板捲門（重、
    輕便型）、鋁合金板組合式防水閘門、鋁合金採光密閉兩用
    式捲門、鋁合金採光通風兩用式捲門等多種，除售予宏翔公
    司該「鋁合金捲門門片」係依被上訴人乙○○之第166985號
    新型專利權生產製造外，其餘所販售之產品均與原告之系爭
    新型專利權無涉。而該產品並非被上訴人長億公司營業之主
    要產品，除於93年4月間售予宏翔公司外，別無售予其他公
    司，實無減損上訴人之商譽。至於被上訴人乙○○並未製造
    或銷售侵害上訴人系爭新型專利權產品，且已於93年6月間
    將股權讓與其子，並未管理長億公司業務，自無侵害上訴人
    之專利權。被上訴人乙○○所有之第166985號新型專利權，
    主要技術係在於以螺絲釘鎖入螺絲帽，固定擋塊，以防止相
    鄰鉤接之門片向外抽出，與上訴人之系爭新型專利權不同，
    且非利用系爭新型專利權之再發明，並未侵害上訴人之專利
    權。又被上訴人長億公司係法人組織，被上訴人甲○○、乙
    ○○均為自然人，被上訴人長億公司應無與被上訴人乙○○
    、甲○○成立共同侵權行為之可能等語，資為抗辯。
三、原審判決駁回上訴人之訴，上訴人不服，提起上訴，其上訴
    聲明為：(一)原判決廢棄。(二)上開廢棄部分被上訴人應連帶給
    付上訴人150萬元及自94年11月25日準備書狀送達翌日即94
    年11月26日起至清償日止按年息百分之五計算之利息。(三)第
    一、二審訴訟費用由被上訴人負擔。被上訴人答辯聲明為：
    (一)上訴駁回。(二)第二審訴訟費用由上訴人負擔。
四、上訴人主張其所有系爭新型專利權之專利權期間為自85年8
    月11日起至95年3月8日止。被上訴人長億公司未經其同意，
    假被上訴人乙○○所抄襲系爭新型專利權而取得之第166985
    號新型專利權，擅自製造、販售侵權之產品「鋁合金捲門門
    片」，並於93年4月間售與訴外人宏翔公司系爭產品1槿，經
    送請國立臺灣科技大學電機工程技術系教授蕭弘清比對分析
    結果，確屬侵害其所有之系爭新型專利權。被上訴人甲○○
    為被上訴人長億公司之負責人，被上訴人乙○○則抄襲所有
    之系爭新型專利權，私自授予被上訴人長億公司實施，俱與
    被上訴人長億公司共同侵害其系爭新型專利權，應負連帶賠
    償責任，為被上訴人所否認，並以前開情詞置辯。是本件兩
    造之爭點厥為：(一)被上訴人長億公司生產之系爭「鋁合金捲
    門門片」之技術特徵是與上訴人系爭新型專利權範圍實質相
    同？(二)被上訴人長億公司生產系爭「鋁合金捲門門片」，有
    無侵害上訴人系爭專利權之故意過失？有無民法第184條第2
    項之適用？可否依專利法第79條規定主張免責？(三)被上訴人
    甲○○、乙○○應否與被上訴人長億公司負連帶賠償責任？
    (四)上訴人得請求損害賠償之數額？
五、茲就上開爭點，析述本院得心證之理由如下：
（一）被上訴人長億公司之系爭「鋁合金捲門門片」之技術特徵
      是與上訴人系爭新型專利權範圍實質相同？
      上訴人主張被上訴人長億公司未經其同意，所製造並於93
      年4月6日售與訴外人宏翔公司之鋁合金捲門門片產品之技
      術特徵，與其所有系爭新型專利之核准專利範圍實質相同
      ，雖為被上訴人所否認，惟上訴人於起訴前，將其於93年
      4月間透過同業向被上訴人長億公司所購得，由長億公司
      製造販售之系爭鋁合金捲門門片，送請國立台灣科技大學
      電機工程技術系教授蕭弘清比對分析結果，認被上訴人長
      億製造販售之系爭鋁合金捲門門片之創作技術內容之結構
      、形狀與達成功效與上訴人之專利申請案號000000 00 （
      追加一）之「捲窗（門）片構造之改良（第一追加）」之
      專利範圍獨立項及第二附屬項內容實質相同，有該專利侵
      權鑑定報告影本在卷可稽（見原審卷一第7至25頁）。且
      原審經再將被上訴人長億公司製造之系爭鋁合金捲門門片
      送請國立中央大學鑑定，經國立中央大學依經濟部智慧財
      局編著「專利侵害鑑定要點」，進行比對分析結果，認被
      上訴人長億公司所製造之系爭捲門門片的技術構成，係包
      含了上訴人系爭「捲窗（門）片構造之改良（第一追加）
      」專利案之申請專利範圍的全部必要技術特徵，被上訴人
      長億公司所製造之系爭捲門門片已實質落入上訴人所有系
      爭專利案核准之專利範圍，而達成被上訴人長億公司所製
      造之系爭捲門門片之技術特徵與上訴人之系爭新型專利之
      核准專利範圍實質相同之結論，亦有該專利鑑定報告在卷
      足憑（見原審卷二第2至36頁），上訴人主張被上訴人長
      億公司製造販賣之鋁合金捲門門片之技術特徵與其系爭新
      型專利權範圍實質相同，應為可取。
（二）被上訴人長億公司生產系爭「鋁合金捲門門片」，有無侵
      害上訴人系爭專利權之故意過失？有無民法第184條第2項
      之適用？被上訴人可否依專利法第79條規定主張免責？
  １、按新型專利權人，除本法另有規定者外，專有排除他人未
      經其同意而製造、為販賣之要約、販賣、使用或為上述目
      的而進口該新型專利物品之權。專利法第106條第1項定有
      明文。被上訴人長億公司所製造之系爭捲門門片之技術特
      徵與上訴人之系爭新型專利之專利範圍實質相同，既如前
      述，上訴人主張被上訴人長億公司生產系爭「鋁合金捲門
      門片」侵害其系爭新型專利權，固非無據。惟被上訴人長
      億公司所製造之系爭捲門門片係經被上訴人乙○○授權，
      根據被上訴人乙○○所有之新型第1669 85號「穩定跨接
      式之捲門門片結構」之專利公報所示第2、3、4、5圖製作
      ，已據被上訴人陳明在卷，並提出乙○○之第166985號新
      型專利權專利證書及專利公報為證（見原審卷一第48至52
      頁），而經將被上訴人長億公司所生產之捲門片於送國立
      中央大學鑑定時所拍攝之結構照相圖、立體照相圖、二捲
      片上下緊密接合時之側面照相圖、二捲片上下略為拉開時
      之側面照相圖、二捲片之間距過度折曲時不會互相脫離的
      側面照相圖等圖片（見原審卷二第13至17頁），與專利公
      報上被上訴人乙○○系爭第166985號新型專利權之圖式說
      明圖（見原審卷一第50至52頁），比對結果，均相符合，
      且被上訴人長億公司既已得被上訴人乙○○之授權實施其
      所有第166985號新型專利，衡情自無捨此而不為，而依未
      經授權之上訴人系爭新型專利權製作捲門門片之理。被上
      訴人抗辯被上訴人長億公司之系爭捲門門片係依被上訴人
      乙○○之第166985號新型系爭專利權而製造，應為可取。
      被上訴人長億公司既係依被上訴人乙○○之授權，利用被
      上訴人乙○○之第166985號新型專利權而製造販賣系爭捲
      門門片，則其抗辯並無侵害上訴人專利權之故意或過失，
      亦非無可取。
  ２、上訴人雖以其所有之系爭新型專利業經經濟部智慧財產局
      刊載於專利公報，被上訴人與其係屬同業，被上訴人乙○
      ○、甲○○為夫妻並共同經營長億公司，且被上訴人乙○
      ○前亦曾申請專利，必然曾搜尋先前技術，審閱專利公報
      ，查詢相關專利之技術內容，而知其專利存在，主張被上
      訴人乙○○所取得之第166985號之新型專利係抄襲其系爭
      新型專利而來，依專利法第78條第1、2項及第108條規定
      ，未經其同意不得實施，被上訴人未經其同意，且明知其
      專利權之存在，仍故為授權及製作技術特徵與其系爭專利
      權範圍實質相同之系爭捲門門片，非無侵害其專利權之故
      意過失云云。惟為被上訴人所否認，而查專利申請人於申
      請前，固有可能查閱專利公報查詢相關專利內容，但此並
      非必經之步驟，尚非僅以上訴人之新型專利業經刊載於專
      利公報，即認被上訴人乙○○於申請專利前，及被上訴人
      長億公司於製作系爭捲門門片前，均已明知其專利權之存
      在。況職司審查專利申請案件之智慧財產局，於受理被上
      訴人乙○○第166985號新型專利申請案時，並未認為被上
      訴人乙○○所申請之專利，係抄襲自上訴人之系爭新型專
      利或有牴觸上訴人系爭新型專利權之範圍，且於審查後核
      准被上訴人乙○○第166985號新型專利權，而上訴人於被
      上訴人乙○○申請系爭第166985號新型專利權時亦未舉發
      。自難以上訴人之系爭新型專利早於被上訴人乙○○之第
      1669 85號新型專利權存在，及二者之技術特徵相同，即
      認被上訴人乙○○之新型專利必係抄襲而來。被上訴人等
      信賴主管機關核發之專利權，而予授權及實施，亦難認有
      過失。則上訴人主張被上訴人乙○○之新型專利係抄襲其
      系爭新型專利權而來，且明知其系爭新型專利權之存在，
      仍故為製作技術特徵與其系爭專利權範圍實質相同之系爭
      捲門門片，非無侵害其專利權之故意過失云云，即非可取
      。
  ３、上訴人雖又以被上訴人乙○○雖取得第166985號新型專利
      權，但因該第166985號新型專利權之實施會牴觸上訴人之
      系爭新型專利權範圍，非經其同意逕予實施仍屬侵害其專
      利權云云。按新型專利權人，除本法另有規定者外，專有
      排除他人未經其同意而製造、為販賣之要約、販賣、使用
      或為上述目的而進口該新型專利物品之權。違反保護他人
      之法律，致生損害於他人者，負損害賠償責任。但能證明
      其行為無過失者，不在此限。專利法第106條第1項、民法
      第184條第2項固有明文。又專利權為專利權人專有排除他
      人未經其同意或授權實施專利說明書中之申請專利範圍所
      載之發明或新型之權利。排他權之意涵在於專利權人取得
      專利權後，專有排除他人實施其專利權，但並不當然享有
      實施其專利權之權利。若專利權人實施其專利權會牴觸他
      人之專利權範圍，則不得實施，否則即有侵害他人專利權
      之虞，此亦有經濟部智慧財產局頒「專利侵害鑑定要點」
      上篇第二章第一節可資參照（見本院卷第58-1頁）。依此
      ，專利權人實施其專利權如會牴觸他人之專利權範圍，固
      有侵害他人專利權之虞，但是否因此構成侵害他人專利權
      之侵權行為，仍端視行為人有無侵害他人專利權之故意或
      過失而定。本件職司專利權審核之經濟部智慧財產局既未
      認為被上訴人乙○○之第166985號新型專利，係抄襲自上
      訴人之系爭新型專利權，或有牴觸上訴人之系爭新型專利
      權範圍，而核給被上訴人乙○○第166985號新型專利權，
      上訴人於被上訴人乙○○申請系爭專利權時，亦未主張被
      上訴人乙○○申請之專利牴觸其專利範圍或抄襲其系爭專
      利，而為舉發，上訴人主張被上訴人乙○○之專利之實施
      會牴觸上訴人之專利範圍，縱認屬實，被上訴人信賴經濟
      部智慧財產局核發之專利權，而予授權及實施，亦難認有
      侵害上訴人專利權之故意或過失。
  ４、末查，上訴人係於93年4月6日透過訴外人宏翔公司向被上
      訴人長億公司購買系爭捲門門片，而於93年6月17日發函
      請求停止侵害其專利權，有統一發票及上訴人所發律師函
      在卷可稽（見原審卷一第5頁、第26頁），被上訴人則陳
      稱於收受上訴人之律師函後，即未再製作、販賣（見原審
      卷一第56頁），上訴人並未舉證證明被上訴人於收受律師
      函後仍繼續製造、販賣。又被上訴人長億公司於93年5月
      以後，雖仍有販賣捲門門片，固有統一發票影本多紙在卷
      足憑（見原審卷三第10頁以下），惟被上訴人長億公司營
      業範圍包含折疊式電動門、鋁合金透明PC板花格捲門、鋁
      合金玻璃PC板捲門（重、輕便型）、鋁合金板組合式防水
      閘門、鋁合金採光密閉兩用式捲門、鋁合金採光通風兩用
      式捲門等多種，已據被上訴人所陳明，並有被上訴人長億
      公司之產品目錄在卷可稽（見原審卷一第123至128頁），
      而上開被上訴人長億公司於93年5月以後所開立有關銷售
      捲門之統一發票，其品名或載鋁合金玻璃捲門片、或載捲
      門工程、或載鋁合金電動捲工程、鐵捲門工程、採光捲門
      工程、不銹鋼花格捲門工程、防火捲門工程，名稱繁多，
      並查無任何與93年4月6日開立予宏翔公司之統一發票所載
      品名「鋁合金捲門門片」完全相同之發票，亦查無任何與
      該紙統一發票所載單價相同之交易，被上訴人稱其於收受
      上訴人之律師函後，即未再製作、販賣，似非虛妄，是亦
      難認被上訴人於收受上訴人律師函，知悉上訴人對於被上
      訴人長億公司依被上訴人乙○○之第166985號新型專利製
      造販賣之系爭捲門門片有爭議後，仍繼續製造販賣，而有
      侵害上訴人專利權之故意過失。
（三）被上訴人乙○○取得系爭第166985號新型專利並授權被上
      訴人長億公司實施，及被上訴人長億公司依被上訴人乙○
      ○授權之系第166985號新型專利而製造販賣系爭捲門門片
      ，既難認有侵害上訴人系爭新型專利權之故意或過失，自
      不構成侵權行為，而不負侵權行為之損害賠償責任，則兩
      造關於被上訴人可否依專利法第79條規定主張免責、被上
      訴人應否負連帶賠償責任，及被上訴人是否因侵害上訴人
      之專利權而受有利益及其數額等爭點，即無逐一詳為論述
      之必要，併此敘明。
六、綜上所述，上訴人主張被上訴人乙○○之第166985號新型專
    利權係抄襲其系爭新型專利而來，且被上訴人明知其系爭新
    型專利權之存在，仍故為授權及製作技術特徵與其系爭專利
    權範圍實質相同之系爭捲門門片，有侵害其專利權之故意過
    失，應依專利法第106條、第108條準用第84條第1項前段、
    第85條第1項第2款、第2項、第3項，及民法第184條、第185
    條、第28條、公司法第23條規定，連帶負損害賠償責任，為
    不足採。被上訴人抗辯經濟部智慧財產局並未認被上訴人乙
    ○○之第166985號新型專利牴觸上訴人專利範圍，或抄襲上
    訴人系爭專利，而核發第166985號新型專利證書，被上訴人
    乙○○將其合法取得之專利權授權被上訴人長億公司實施，
    並無侵害上訴人專利權之故意過失，被上訴人長億公司生產
    之系爭「鋁合金捲門門片」之技術特徵經鑑定雖與上訴人系
    爭新型專利權範圍實質相同，惟其既係依被上訴人乙○○之
    授權，利用被上訴人乙○○合法取得之第166985號新型專利
    權而製造販賣系爭捲門門片，亦無侵害上訴人專利權之故意
    或過失，尚屬可信。是則上訴人主張被上訴人侵害其專利權
    應連帶負損害賠償責任，自屬無據。從而，上訴人本於侵權
    行為之法律關係，請求被上訴人連帶給付150萬元及自原審
    94年11月25日準備書狀繕本送達翌日起至清償日止按年息百
    分之五計算之利息，為無理由，不應准許。其假執行之聲請
    亦失所附麗，應併予駁回。原審為上訴人敗訴之判決，及駁
    回其假執行之聲請，並無不合。上訴意旨指摘原判決不當，
    求予廢棄改判，為無理由，應予駁回。
七、本件事證已臻明確，兩造其餘之攻擊防禦方法及所提之證據
    ，經審酌後認均無礙判決之結果，爰不予一一論述。
八、據上論結，本件上訴為無理由，依民事訴訟法第449條第1項
    、第78條，判決如主文。
中    華    民    國    95    年    10    月    14    日
                    民事第三庭
                        審判長法  官  林敬修
                              法  官  劉勝吉
                              法  官  張靜女
正本係照原本作成。
如不服本判決，應於收受送達後20日內向本院提出上訴書狀，其
未表明上訴理由者，應於提出上訴後20日內向本院補提理由書狀
（均須按他造當事人之人數附繕本）上訴時應提出委任律師或具
有律師資格之人之委任狀；委任有律師資格者，另應附具律師資
格證書及釋明委任人與受任人有民事訴訟法第466條之一第一項
但書或第二項（詳附註）所定關係之釋明文書影本。
中    華    民    國    95    年    11    月    15    日
                              書記官  廖麗蓮
附註：
民事訴訟法第四百六十六條之一（第一項、第二項）：
對於第二審判決上訴，上訴人應委任律師為訴訟代理人。但上訴
人或其他法定代理人具有律師資格者，不在此限。
上訴人之配偶、三親等內之血親、二親等內之姻親，或上訴人為
法人、中央或地方機關時，其所屬專任人員具有律師資格並經法
院認為適當者，亦得為第三審訴訟代理人。


司法院資訊處製作；財團法人民間司法改革基金會備份。
